臺灣士林地方法院民事判決　　　　　　 96年度簡上字第181號
上　訴　人　乙○○○
　　　　　　甲○○
共　　　同
訴訟代理人　繆璁律師
被上訴人　　丙○○
　　　　　　　　　　　　樓
訴訟代理人　官朝永律師
上列當事人間請求返還所有權狀等事件，上訴人對於中華民國96
年7 月9 日本院簡易庭95年度湖簡字第1559號第一審判決提起上
訴，本院於96年11月8 日言詞辯論終結，判決如下：
    主  文
上訴駁回。
第二審訴訟費用由上訴人負擔。
    事實及理由
一、上訴人主張：上訴人乙○○○於民國88年間購買坐落台北市
    南港區○○段○○段40 9地號、權利範圍20/38000之土地及
    其上台北市○○區○○街373 巷35號19樓建物（下稱系爭房
    地），借名登記於上訴人甲○○名下，上訴人甲○○因需款
    孔急，於95年間委託被上訴人所經營之合晉不動產仲介經紀
    有限公司（下稱合晉公司）代為銷售，嗣合晉公司覓得買主
    黃紅麗前來欲購之，惟訴外人黃紅麗要求上訴人甲○○出具
    系爭房地上為他人所設定之第2 、3 順位抵押權擔保債權之
    債務清償證明，始願與其簽訂買賣契約書，然上訴人甲○○
    因無資力清償上開抵押債務，致未能提出清償證明，乃未與
    訴外人黃紅麗簽訂系爭房地之買賣契約書，是成約條件並未
    成就，上訴人甲○○亦未曾收受訴外人黃紅麗交付之定金，
    合晉公司並未仲介成功，上訴人甲○○無須賠償訴外人黃紅
    麗違約金新台幣（以下同）10萬元，更無庸給付合晉公司仲
    介費，上訴人甲○○亦未同意被上訴人代其賠償10萬元予訴
    外人黃紅麗，惟上訴人甲○○係因不懂法律，誤信合晉公司
    之業務員所言：如上訴人甲○○為被上訴人設定如附表所示
    之抵押權後，即可繼續為其銷售，日後不再收仲介費云云，
    遂設定系爭抵押權登記予被上訴人，其後上訴人乙○○○已
    與上訴人甲○○終止借名登記契約，上訴人甲○○同意將系
    爭房地移轉登記予上訴人乙○○○，系爭抵押權擔保之債權
    既不存在，即應塗銷之等語。
二、被上訴人則以：上訴人甲○○委託合晉公司代為銷售系爭房
    地，合晉公司於95年3 月間已覓得買主黃紅麗，訴外人黃紅
    麗所給付合晉公司之10萬元斡旋金，並已轉換為定金，合晉
    公司斯時已仲介成功，但系爭房地上設有第2 、3 順位抵押
    權登記，抵押權人分別為訴外人台灣日立股份有限公司（下
    稱日立公司），台灣日立綜合空調股份有限公司（下稱日立
    空調公司），該2 筆抵押權係擔保上訴人甲○○之父（即訴
    外人林協德）經銷前述日立公司及日立空調公司產品之貨款
    所設立之抵押權，性質與一般金錢借貸關係所設定之抵押權
    有別，非終止經銷關係，並清償全部貨款，或另提出其他價
    值相當之不動產供抵押，始得塗銷之，訴外人黃紅麗乃要求
    上訴人甲○○先提出第2 、3 、4 順位抵押債務之清償證明
    ，始願簽訂買賣契約書，之後上訴人甲○○雖提出第4 順位
    抵押債務之清償證明，但未能提出第2 、3 順位抵押債務之
    清償證明，簽訂買賣契約日由原訂之95年3 月10日延至同年
    月13日，再延至同年月15日，一延再延，終致未能與訴外人
    黃紅麗另行簽訂書面之買賣契約書，嗣雙方於95年4 月7 日
    解除買賣契約，被上訴人並代上訴人甲○○賠償10萬元予訴
    外人黃紅麗，合晉公司既已仲介成功，上訴人甲○○即應給
    付仲介費，並償還被上訴人代墊之賠償金10萬元，其後合晉
    公司將對上訴人甲○○之仲介費債權轉讓予被上訴人，上訴
    人甲○○並同意設定系爭抵押權予被上訴人，自不得請求塗
    銷登記等語為辯。
三、原審為上訴人敗訴之判決，上訴人聲明不服，求為判決：(一)
    廢棄原判決(二)塗銷系爭抵押權登記；被上訴人則求為判決：
    駁回上訴。
四、兩造不爭執點為：
(一)、上訴人甲○○於95年1 月17日與合晉公司簽訂系爭房地之委
    託銷售合約書（一般委託），委託期間自95年1 月17日至95
    年11月31日止（一般委託書，湖簡卷第63至64頁）。
(二)、上訴人甲○○又於95年3 月13日與合晉公司簽訂系爭房地委
    託銷售合約書（專任委託），委託期間95年3 月13日至95年
    3 月31日止（專任委託書，湖簡卷第43至44頁）。
(三)、上訴人甲○○於95年3 月13日出具契約內容變更合意書予合
    晉公司，內載：「甲方（即上訴人甲○○）同意房屋銷售總
    價款實收柒佰零伍萬元整，並同意於民國95年3 月15日到乙
    方（即合晉公司）指定地點簽定買賣契約書，屆時無法履行
    簽定買賣合約之義務，則甲方須賠償買方要約金壹拾萬元及
    乙方仲介服務費貳拾萬元整。」（契約內容變更合意書，湖
    簡卷第45頁）。
(四)、被上訴人並未將買方黃紅麗所交付之10萬元斡旋金轉以「定
    金」名義實際交由上訴人甲○○收執。
(五)、95年3 月1 日黃紅麗與合晉公司簽訂「不動產買賣斡旋/承
    諾契約書」，承購總價為720 萬元，第1 期款即總價款10%
    ，第2 期款即總價款10% ，第3 期款即總價款10% ，第4 期
    款即總價款70% ，買方同意於簽立本契約書同時支付幹旋金
    現金10萬元，該約第5 條第2 項並記載：「賣方承諾買方承
    購，或買方提出之承購總價及付款方式已達賣方確認者，視
    為仲介成交，受託人經賣方同意得收取定金時，斡旋金即轉
    為定金並作為簽約款之一部」、第4 項記載：「賣方於仲介
    成交後反悔不賣或因有可歸責於賣方之事由致無法完成簽約
    者，應加倍返還定金予買方。」，上訴人甲○○於95 年3月
    3 日於「賣方簽署承諾欄內」簽名，該約事後經筆刪除，附
    註：「買方除取回要約金新台幣壹拾萬元外，賣方再賠償違
    約金新台幣壹拾萬元正，雙方同意買賣作廢（現金陸萬元、
    支票肆萬元）黃紅麗95.4.7」等語，但該附註僅有黃紅麗之
    簽名，無上訴人甲○○之簽名（「不動產買賣斡旋/承 諾契
    約書」，湖簡卷第49頁）。
(六)、被上訴人簽發受款人黃紅麗、票面金額4 萬元、票號：KF00
    00000 、發票日為95年4 月7 日之支票一紙予黃紅麗（支票
    ，湖簡卷第50頁）。
(七)、合晉公司於95年3 月1 日收取訴外人黃紅麗之10萬元斡旋金
    ，95年4 月7 日退還訴外人黃紅麗10萬元之定金（轉帳及4
    月7 日支出傳票記錄單暨存摺帳目明細，湖簡卷第65至69
    頁）。
(八)、上訴人甲○○之父林協德於95年4 月18日與合晉公司簽訂系
    爭房地委託銷售合約書（專任委託），委託期間95年4 月18
    日至95年8 月18日止（專任委託書，湖簡卷第70─72頁）。
(九)、系爭房地於95年5 月12日登記設定最高限額新台幣36萬元、
    權利存續期間：95年4 月7 日至97年4 月6 日之抵押權予被
    上訴人，債務人兼義務人為上訴人甲○○（土地登記簿謄本
    ，湖簡卷第11、51頁）。
(十)、系爭房地設定第2 順位抵押權，抵押權人為日立公司，債務
    人為上訴人甲○○及訴外人洽德通運股份有限公司（連帶債
    務人，下稱洽德公司）、義務人為上訴人甲○○，權利價值
    為本金最高限額新台幣60萬元、權利期間不定期，第3 順位
    抵押權，抵押權人為日立空調公司，債務人、義務人、權利
    存續期間、權利價值均同上開抵押權（土地登記簿謄本，湖
    簡卷第12─13頁）。
(十一)、上訴人乙○○○、甲○○於95年9 月18日訂立協議書，其內
    容為：系爭房地出資者為上訴人乙○○○，借名登記於上訴
    人甲○○名下，雙方同意終止借名登記契約，上訴人甲○○
    同意將系爭房地移轉登記予上訴人乙○○○名下。該協議書
    經台灣台北地方法院所屬民間公證人馬有敏公證。（公證協
    議書，湖簡卷2 ─25頁）
五、本件經協商、整理、簡化兩造爭執點如下：
(一)、上訴人甲○○與訴外人黃紅麗就系爭房地之買賣契約是否已
    經合晉公司仲介成立？
(二)、以上如是，買方是否要求賣方應先出具第2 、3 順位抵押權
    之清償證明？
(三)、是否因上訴人甲○○無法出具前項之清償證明，致買賣契約
    無法簽訂或已成立之後解除？
(四)、被上訴人對上訴人甲○○有無系爭抵押權擔保之債權存？有
    無基礎債權之法律關係存在？
六、茲析述前開爭執點如下：
(一)、上訴人主張：上訴人甲○○與訴外人黃紅麗就系爭房地之買
    賣契約，因成約條件未成就，而未成立，且上訴人甲○○亦
    未曾收受定金10萬元，復未同意被上訴人代墊10萬元之賠償
    金予訴外人黃紅麗云云，被上訴人則以前詞置辯。
(二)、按當事人締結不動產買賣之債權契約，為非要式行為，苟對
    於買賣契約必要之點，即價金與標的物之意思表示一致，契
    約即已成立（最高法院69年台上字第1710號判例參照）。
(三)、查訴外人黃紅麗於95年3 月1 日與合晉公司簽訂「不動產買
    賣斡旋/ 承諾契約書」，該書面記載買賣之標的物為系爭房
    地，承購總價為720 萬元，付款方式及斡旋金之轉換如不爭
    執點(五)所示。而證人即合晉公司會計人員彭香琴於原審證述
    ：伊有收到黃紅麗之10萬元等語（原審卷88頁），證人即原
    合晉公司承辦本件買賣之業務員白文溪於本院復證稱：95年
    3 月3 日上訴人甲○○於買方承諾欄簽名時，伊即告知所收
    之斡旋金轉為定金等語（本院卷43頁），再證人黃紅麗於原
    審亦證稱：「... 仲介公司還給我的斡旋金及違約金一共是
    16萬元現金4 萬元支票。」等語（原審卷頁），是合晉公司
    於95年3 月1 日確已收取訴外人黃紅麗之10萬元斡旋金，並
    已入帳。且如不爭執(一)、(二)之一般委託書、專任委託書第6
    條第2 項均約明：「... 契約成立時，甲方（指上訴人甲○○）同意授權乙方（合晉公司）代為收受買方定金。（同意
    收受之定金如為票據，得由乙方提示兌現。）」，又如不爭
    執點(五)所示「不動產買賣斡旋/ 承諾契約書」第5 條第2 項
    之記載，受託人經賣方同意得收取定金時，斡旋金即轉換為
    定金，前述證人所證，應堪採信；又上訴人甲○○縱未現實
    收受10萬元定金，惟依上開約定，合晉公司有權代為收受定
    金，上訴人甲○○爭執未收到定金10萬元云云，要不足取。
    後上訴人甲○○於95年3 月3 日於「不動產買賣斡旋/ 承諾
    契約書」之「賣方簽署承諾欄內」簽名，上訴人甲○○既於
    該書面上簽名，即表示同意訴外人黃紅麗以720 萬元購買系
    爭房地，買賣雙方就不動產買賣契約之必要之點即標的物與
    價金之意思表示業已合致，且合晉公司已代收10萬元定金，
    揆諸前開判例例意旨，系爭房地之買賣契約即屬成立。再依
    證人黃紅麗於原審所證：伊當時要求仲介公司於對方（即上
    訴人甲○○）提出清償證明，伊始會簽約等語（原審卷87頁
    ），訴外人黃紅麗所謂之「簽約」，當係指內容較為詳細且
    正式之不動產書面買賣契約書，該書面之未簽訂，並無礙於
    買賣契約既已成立之事實。又如不爭執點(十)所示抵押權所擔
    保之債權，為日立公司、日立空調公司分別與洽德公司就承
    攬物品運送關係所發生之債權等情，亦分別經該2 公司函覆
    在卷（本院卷66、67頁），此第2 、3 順位抵押權所擔保之
    債權，與一般借款債權不同，而第4 順位抵押權人則為呂月
    鳳，亦非銀行，其間債權債務關係之情形，亦屬不明，買主
    如貿然購買，勢必增加日後能否塗銷抵押權登記之風險，將
    影響買受人之購買意願，是訴外人黃紅麗要求上訴人甲○○
    先提出就第2 、3 、4 順位抵押債務之清償證明後，才簽訂
    正式之買賣契約書，即屬合理，被上訴人此部分抗辯，應屬
    實在。上訴人所陳：上訴人因經濟困難，所以出售系爭房地
    ，豈有能力先清償上述抵押債務，訴外人黃紅麗要求上訴人
    甲○○提出清償證明，係成約條件云云，非屬可採。
(四)、上訴人甲○○於95年3 月13日所簽立如不爭執點(二)所示之專
    任委託書及不爭執點(三)所示之「契約內容變更合意書」，委
    託銷售期限雖自95年3 月13日起至同年月31日止，委託出售
    之買賣價金前者為860 萬元，後者為725 萬元，與前述「不
    動產買賣斡旋/ 承諾契約書」上所載之720 萬元，固有所不
    同，被上訴人抗辯係上訴人甲○○因無法提出清償證明，欲
    延期簽約，乃另簽上開文件，但買主黃紅麗無法忍受上訴人
    甲○○不能解決抵押權之問題，不同意延期等語，核與證人
    白文溪所證相符，應足憑信，惟上訴人甲○○與訴外人黃紅
    麗已於95年3 月3 日就系爭房地成立買賣契約，自不受上訴
    人甲○○事後另行簽立之上開書面所影響。
(五)、再如不爭執點(一)、(二)之一般委託書、專任委託書第6 條第4
    項均約明：「仲介成交後，甲方（即上訴人甲○○）應於七
    日內至乙方指定處所與買方簽訂不動產買賣契約書。... 甲
    方無正當理由推諉拖延，經催告後仍不履行者視為違約，除
    應支付委託銷售總價百分之四予受託人作為補償外，並應加
    倍返還定金予買方或對買方負損害賠償責任。」等語，本件
    買賣契約成立日即95年3 月3 日雖不在前述一般委託書之委
    託銷售期限內，惟上訴人甲○○既經合晉公司覓得買主黃紅
    麗，並於「不動產買賣斡旋/ 承諾契約書」之「賣方簽署承
    諾欄內」簽名，其顯係於前述一般委託書之委託銷售期限屆
    滿即95年11月31日後，仍繼續委託合晉公司仲介銷售，僅未
    補書面契約而已，自仍應受前開約定之拘束，於合晉公司仲
    介成功後給付仲介費予該公司。
(六)、證人白文溪復證稱：「3 月15日買賣雙方見面，甲○○要求
    丙○○幫忙代墊10萬元違約金，轉給買方黃小姐，公司已將
    10萬元定金還給黃小姐，因為當時甲○○要求將公司20萬元
    仲介費轉讓給丙○○，我們後來向公司報備，公司同意將債
    權讓與丙○○，這樣的話，甲○○的債權比較清楚，而且也
    經過丙○○同意。丙○○是合晉公司的代表人（即負責人）
    ，公司也同意轉讓債權給丙○○，並合併做擔保，此事在會
    議室已向甲○○報告，甲○○也同意這樣做。」等語（本院
    卷43頁），而依「不動產買賣斡旋/ 承諾契約書」所載之買
    賣價金為720 萬元，以4%計算仲介報酬為28萬8 千元，且上
    訴人與訴外人黃紅麗之買賣契約業於95年3 月3 日成立，因
    可歸責於上訴人甲○○未提出清償證明之事由，未能另行簽
    正式之書面買賣契約，而致訴外人黃紅麗解除系爭買賣契約
    ，是被上訴人抗辯：上訴人甲○○同意賠償仲介報酬20萬元
    等情，應屬可採。
(七)、上訴人謂前述3 名證人等所證不實乙節，但查證人所言縱有
    些微出入，惟人記憶有限，非能強求完整無瑕，且關於收受
    定金與賠償等情，所言互核相符，渠等證言自可採信，上訴
    人否認證言之真正，為不足取。
(八)、被上訴人於系爭抵押權設定時，對上訴人甲○○雖無最高限
    額之基礎債權法律關係存在，但確有如前述之30萬元債權本
    金存在，系爭抵押權應屬普通抵押權，而非真正之最高限額
    抵押權，併敘明之。
七、綜上所述，上訴人甲○○既未清償系爭抵押權擔保之債務，
    上訴人甲○○請求塗銷系爭抵押權，即非有據；至上訴人乙○○○縱有如不爭執點(十一)所述，為出資購買系爭房地，並借
    上訴人甲○○之名義為所有權登記，其後並已終止借名登記
    契約之情事，惟系爭房地既未經回復登記為上訴人乙○○○
    名下，上訴人乙○○○提起本件塗銷登記之訴，亦屬無據。
    原審為上訴人敗訴之判決，核無不合，上訴論旨指摘原判決
    不當，求予廢棄，為無理由，應予駁回。
八、本件事證已臻明確，其餘兩造主張、陳述暨所提之證據，經
    審酌均與本院前揭判斷不生影響，爰不一一詳予論述，附此
    敘明。
九、據上論結，本件上訴為無理由，依民事訴訟法第436 條之1
    第3 項、第449 條第1 項、第78條，判決如主文。
中　　華　　民　　國　　96　　年　　11　　月　　22　　日
                  民事第一庭  審判長法      官  黃小瑩
                                    法      官  陳麗芬
                                    法      官  洪舜帆
以上正本證明與原本無異。
本件判決不得上訴。
中    華    民    國    96    年    11    月    23    日
                                    書  記  官  陳鳳嬌
附表：
抵押物：台北市○○區○○段二小段40 9地號、權利範圍20/380
        00之土地及其上台北市○○區○○街373 巷35號19樓建
        物
設立登
記  日：95年5 月12日
抵押權
權利價
值    ：最高限額新台幣36萬元
權利存
續期間：95年4月7 日至97年4 月6 日
權利人：被上訴人
債務人
兼義務
人    ：上訴人甲○○
